【裁判字號】    97,訴,2897
【裁判日期】    971002
【裁判案由】    妨害自由等
【裁判全文】
臺灣臺中地方法院刑事判決              97年度訴字第2897號
公  訴  人  臺灣臺中地方法院檢察署檢察官
被      告  丙○○
            乙○○
上列被告等因妨害自由等案件，經檢察官提起公訴 (96年度偵字
第26910號)，本院判決如下：
    主  文
丙○○共同犯剝奪他人行動自由罪，處有期徒刑肆月，如易科罰
金，以新臺幣壹仟元折算壹日；又犯毀損他人物品罪，處有期徒
刑月，如易科罰金，以新臺幣壹仟元折算壹日。應執行有期徒
刑陸月，如易科罰金，以新臺幣壹仟元折算壹日。
乙○○共同犯剝奪他人行動自由罪，處有期徒刑肆月，如易科罰
金，以新臺幣壹仟元折算壹日。
    犯罪事實
一、丙○○前於民國96年9月27日下午2時10分許，駕駛車牌號碼
    9000-LK號自小客車，搭載乙○○、曾淑珍(另經檢察官為不
    起訴處分)，行經臺中市○○區○○路與黎明路口時，因丁○○所駕駛車牌號碼7536-NH號自小客車險與其所駕駛上開
    車輛發生擦撞，欲與丁○○理論，即在該路段福科路與環中
    路交岔路口紅綠燈前之快車道上，將丁○○駕駛之車輛攔下
    ，復因丁○○未自行下車，與乙○○乃心生不滿，竟共同基
    於剝奪人之行動自由之犯意聯絡，於丁○○搖下車窗詢問發
    生何事時，與乙○○分別怒罵「開LUXUS很囂張喔？」、「
    你開什麼車？」等語，乙○○即以拳頭毆打丁○○臉部、頭
    部，並打開丁○○所駕駛車輛左前側駕駛座車門(未上鎖)強
    拉丁○○下車，同時間丙○○則從丁○○所駕駛車輛右前側
    副駕駛座車門進入車內，先與丁○○拉扯，並強取丁○○置
    放在副駕駛座上之皮包，將之丟棄在路旁工地圍籬內，隨即
    由車後繞至駕駛座旁與乙○○共同強拉丁○○下車，復毆打
    丁○○，強行將丁○○拉至丙○○原駕駛之車牌號碼9000-L
    K號車輛內，令丁○○坐於該車後座，並限制丁○○離去。
    丙○○另單獨基於損壞他人物品之犯意，趁機進入丁○○所
    有車牌號碼7536-NH號車輛之駕駛座，將該車輛駛離至前方
    臺中市○○區○○路110號中油加油站旁斜坡前，未將該車
    輛熄火，且將該車輛維持在D檔狀態後下車，致該車輛緩緩
    前進後，順地勢滑落深度約4公尺之山崖下，造成該車輛車
    頭鈑金凹陷、內部多處零件嚴重損壞不堪用，足生損害於丁○○。乙○○於丙○○駕駛丁○○上開車輛離開期間，即駕
    駛丙○○之上開車輛搭載曾淑珍、丁○○，沿福科路向前行
    駛，與步行返回之丙○○會合，待丙○○上車後，始於丁○○之懇求下，於行駛經過福安橋後，讓丁○○下車，隨即揚
    長而去，以此非法方法剝奪丁○○之行動自由約10餘分鐘。
    而丁○○因乙○○、丙○○之毆打、拉扯，致受有左眼眼瞼
    及眼周區挫傷、結膜下出血等傷害。丁○○於獲釋後報警求
    救，經警就丁○○所有上開車輛進行勘查採證，將自上開車
    輛左前車窗玻璃、左前車門框上、後車牌正面上採得指紋送
    內政部警政署刑事警察局輸入電腦比對再以人工確認結果，
    分別與該局檔存乙○○指紋卡之右食指、左中指、左環指指
    紋、及丙○○指紋卡之右環指指紋相符，始查悉上情。
二、案經蘇証堂委由蔡譯智律師、謝秉錡律師訴由臺中市警察局
    第六分局報請臺灣臺中地方法院檢察署檢察官偵查起訴。
    理  由
一、證據能力方面：
(一)本案被告丙○○、乙○○於警詢、檢察官偵訊時不利於己之
    供述，並無出於強暴、脅迫、利誘、詐欺、疲勞訊問、違法
    羈押或其他不正之方法，係出於自由意思，亦未違反法定障
    礙事由期間不得訊問或告知義務之規定而為，復與下述二、
    之證據所顯示之事實具有合致性，依刑事訴訟法第156條第1
    項、第158條之2規定，應有證據能力。
(二)有關證人蘇証堂警詢筆錄、偵訊筆錄之證據能力：
    1.證人蘇証堂於警詢中所為之指述，為被告以外之人於審判
      外之言詞陳述，屬傳聞證據，被告就該證據之證據能力提
      出爭執(見本院卷第28頁背面)，復查無得例外取得證據能
      力之法律依據，應認無證據能力，不得採為認定被告有罪
      之證據資料。
    2.按被告以外之人 (包括證人、鑑定人、告訴人、被害人及
      共同被告等)於偵查中向檢察官所為陳述，除顯有不可信
      之情況者外，得為證據，刑事訴訟法第159條之1第2項定
      有明文。蓋因檢察官與法官同為司法官署，且檢察官代表
      國家偵查犯罪，依法有訊問被告、證人及鑑定人之權力，
      且須對被告有利、不利之情形均應注意，況徵諸實務運作
      ，檢察官實施刑事偵查程序，亦能恪遵法定程序之要求，
      不致有違法取證情事且可信度極高，是被告以外之人前於
      偵查中已具結而為證述，除反對該項供述得具有證據能力
      之一方，已釋明「顯有不可信之情況」之理由外，不宜遽
      指該證人於偵查中之陳述不具證據能力，方符前揭法條之
      立法意旨。又所謂顯有不可信之情況，既涉證據能力有無
      之判斷，應指其陳述時外在環境是否存在顯然足以影響其
      意思自由之不當外力及陳述之人是否對於所言之法律效果
      顯然存有誤解而言，尚不包含對於證人證詞內容憑信性等
      證據證明力評價之判斷，否則即將證據能力與證明力之判
      斷混為一談 (最高法院94年度臺上字第7132號判決、95年
      度臺上字第1585號判決意旨參照)。證人即告訴人蘇証堂
      於偵查中以證人身分具結作證所為之陳述，依筆錄之記載
      ，並無證據顯示係遭受強暴、脅迫、詐欺、利誘等外力干
      擾情形，或在影響其心理狀況致妨礙其自由陳述等顯不可
      信之情況，且證人於本院審理中亦到庭為證，經被告施以
      交互詰問，是證人蘇証堂於偵查中所為之證述，自得為證
      據，被告2人雖反對其於偵查中之供述具有證據能力，惟
      未能釋明上開供述有何顯不可信之情況，依上揭說明，證
      人蘇証堂於偵查中具結後向檢察官所為之證述，依刑事訴
      訟法第159條之1第2項自具有證據能力。
(三)本判決下列所引用之各該被告以外之人於審判外之陳述 (包
    含書面陳述)及非供述證據，性質上均屬傳聞證據，被告2人
    於本院準備程序時同意引為審判期日調查之證據，且經本院
    於審理時提示並告以要旨，均未於言詞辯論終結前對其內容
    聲明異議，本院審認上開證據作成時之情況，認應無違法或
    不當情事，與本案待證事實間復具有相當之關聯性，以之作
    為證據應屬適當，依刑事訴訟法第159條之5規定，均有證據
    能力。
二、認定犯罪事實所憑之證據及理由：
    訊據被告丙○○、乙○○均不否認於上揭時、地因行車糾紛
    ，而在上開路段快車道將告訴人蘇証堂所駕駛車輛攔下，被
    告乙○○有以拳頭毆打告訴人臉部、頭部，被告鐘健仁有將
    告訴人所有上開車輛駛離至臺中市○○區○○路110號中油
    加油站旁斜坡，未將該車輛熄火，且將該車輛維持在D檔狀
    態後下車，致該車輛緩緩前進後，順地勢滑落深度約4公尺
    之山崖下，造成該車車頭鈑金凹陷、內部多處零件嚴重損壞
    不堪用之事實，惟均矢口否認有何妨害自由之犯行，被告丙○○辯稱：伊從頭到尾都沒有摸到告訴人，當時是告訴人自
    己下車的，告訴人車子沒有熄火，伊將告訴人車子開往前面
    約50公尺的加油站，伊再回到現場時，看到乙○○及其女友
    曾淑珍與告訴人拉扯，告訴人那時候已經在伊的車上，伊不
    清楚為什麼告訴人會上伊的車子，伊載告訴人到加油站那邊
    ，將告訴人的鑰匙還給他，說你的車子、東西都在這裡，你
    自己去找，就離開了云云；被告乙○○辯稱：告訴人是自己
    下車，告訴人的車子被丙○○開走，因丙○○的車子停在內
    車道，伊叫告訴人上車，伊將車子往前開過紅綠燈，就看到
    丙○○往回走，伊開車到鍾建仁旁邊，告訴人自己下車去問
    丙○○他的車子在哪裡，丙○○跟他說車子在前面，丙○○
    就將鑰匙給告訴人，由丙○○開車到加油站，告訴人就下車
    云云。惟查：
(一)關於非法剝奪他人行動自由罪部分：
    1.上揭犯罪事實，業經證人即告訴人丁○○於偵訊及本院審
      理時證述綦詳，其於偵訊時證稱：當時伊在停紅燈，被告
      車子插在伊前面，被告乙○○走到伊車窗旁，伊不知道發
      生何事，伊未下車，將車窗搖下，乙○○就抓伊眼鏡打伊
      ，被告丙○○就從另一邊進來搶伊的包包跟手機，伊就跟
      丙○○拉扯，之後丙○○就從車後繞過來，他們2人從車
      上將伊拉下來，2人都有打伊，並將伊拉上他們的車，乙○○說伊遇到他們算伊歹運，丙○○就將伊的車往前開走
      ，乙○○開他們的車載伊往福科路的方向開，到了環中路
      後在路邊停車，丙○○就在那邊，伊在車上求他們讓伊下
      車，他們開到沒人的地方才讓伊下來等語 (見臺灣臺中地
      方法院檢察署97年度偵字第26910號卷第53至54頁，下稱
      偵查卷)；於本院審理時證稱：案發當日伊駕車被人在臺
      中市○○區○○路與環中路口攔下，伊把車窗搖下，一直
      向他們道歉，被告乙○○從駕駛座窗戶拉伊，拉不出來，
      乙○○用拳頭打伊的額頭，打很多拳，都往伊臉部打。丙○○則跑到副駕駛座去打開門，拿伊的皮包，還有摔伊的
      手機，後來丙○○從車後繞過來駕駛座，兩人中有一人把
      車門打開，兩人硬拉伊出來，並把伊拉上他們的車，因為
      伊不上車，他們有打伊，伊確定乙○○有打伊，但丙○○
      有無打伊，伊不記得了。伊坐在左後車位，右後車位是個
      女生坐的，伊怕又被打，不敢逃。丙○○先把伊的車開走
      ，後來乙○○把車開到高速公路的涵洞下，丙○○才上車
      。伊一路拜託他們放伊下車，後來過了福科路的橋，他們
      才放伊下車。伊後來往回跑，跑到加油站前面看到伊的車
      子車頭向下，引擎還在發動，車子是打在D檔，伊請加油
      站的人幫伊報警等語(見本院卷第41至45頁)。證人丁○○
      就被告丙○○是否確有毆打伊一節，前後所述雖略有所出
      入。惟證人所為之供述證言，係由證人陳述其所親身經歷
      事實之內容，而證人均係於體驗事實後之一段期間，方於
      警詢或檢察官偵訊時為陳述，更於其後之一段期間，始於
      審判中接受檢、辯或被告之詰問，受限於人之記憶能力及
      言語表達能力有限，本難期證人於警詢或檢察官偵訊時，
      能鉅細無遺完全供述呈現其所經歷之事實內容，更無從期
      待其於法院審理時，能一字不漏完全轉述先前所證述之內
      容。從而，經交互詰問後，於綜核證人歷次陳述之內容時
      ，自應著重於證人對於待證事實主要內容之先後陳述有無
      重大歧異，藉此以判斷其證言之證明力高低，不得僅因證
      人所供述之部分內容不確定，或於交互詰問過程中，就同
      一問題之回答有先後更正或不一致之處；或證人先前證述
      之內容，與其於交互詰問時所證述之內容未完全一致，即
      全盤否認證人證言之真實性 (最高法院97年度臺上字第96
      號判決意旨參照)。而本案案發距今已近1年，經本院比對
      證人丁○○於偵訊及本院審理時之證詞，其就遭被告2人
      攔下後，先遭被告乙○○毆打臉部，隨後被告2人即強拉
      其下車並進而將其拉上丙○○所駕駛車輛內，行駛至福安
      橋後始讓其下車之重要待證事項，所為之證述均屬一致且
      具體明確，亦與其所受左眼眼瞼及眼周區挫傷、結膜下出
      血等之傷勢相符，有告訴人提出之揚銘眼科診斷證明書 (
      見偵查卷第20頁)、受傷照片3張(見偵查卷第21至22頁)在
      卷可參，堪認其所述尚非無憑，自難徒以證人丁○○對案
      發過程記憶上之自然缺陷，即否認其證詞之真實性。佐以
      被告丙○○於警詢時坦認：將告訴人攔下後，伊有至駕駛
      座將告訴人拉下車等語 (見臺中市警察局第六分局中分六
      警偵字第0960039472號刑案偵查卷第3至4頁，下稱警卷)
      、於偵訊時供稱：伊有將告訴人車輛右側車門打開，進入
      車內與告訴人拉扯，有將告訴人的包包丟到路旁工地，乙○○將告訴人拉下駕駛座時有打告訴人等語 (見偵查卷第
      60至61頁)；被告乙○○於警詢時供認：將告訴人攔下後
      ，伊有與丙○○至駕駛座旁，伊很生氣對告訴人說車子怎
      麼開的，丙○○大聲對告訴人說開LUXUS比較囂張喔，接
      著丙○○就拉告訴人下車，伊有往告訴人臉部打一下等語
      (見警卷第12至13頁)、於偵訊時供承：伊有將告訴人從駕
      駛座拉下來，伊有打告訴人頭部、臉部，‧‧‧伊將車子
      往前開，停在路旁，看到丙○○往回走上車，過了福安橋
      才把告訴人放走等語 (見偵查卷第9頁)；證人曾淑珍於警
      詢時指稱：當時告訴人未下車，只搖下車窗，丙○○與乙○○2人有至駕駛座，大聲對告訴人說開好車比較囂張喔
      ，伊也下車過去，看到丙○○與乙○○在打告訴人等語 (
      見警卷第18至19頁)、於偵訊時證稱：當天攔下告訴人後
      ，告訴人將車窗搖下，乙○○有用手伸進去打告訴人脖子
      附近，詳細情形伊沒有仔細看，丙○○也走過去說開LUXU
      S很囂張，告訴人下車後，乙○○或丙○○還有打告訴人1
      、2下，但告訴人也有還手，後來是到福安橋後才放人等
      語 (見偵查卷第10至11頁)，與證人丁○○證述遭被告2人
      強拉下車並剝奪行動自由情節，大致相符，益徵證人丁○○上揭證述並非捏造誣陷被告2人之語，應堪採信。準此
      ，本院綜合上情，本諸經驗法則及論理法則予以研判結果
      ，復參以警方自告訴人所有上開車輛勘查採集之指紋經送
      請內政部警政署刑事警察局比對確認結果，自上開車輛左
      前車窗玻璃、左前車門框上、後車牌正面上採集指紋 (即
      編號1、3、4、5號指紋)，分別與該局檔存乙○○指紋卡
      之右食指、左中指、左中指、左環指指紋相符；自上開車
      輛左前車窗玻璃採集指紋 (即編號2號指紋)，與該局檔存
      丙○○指紋卡之右環指指紋相符，有該局96年10月1日刑
      紋字第0960150255號鑑驗書及丙○○、乙○○之指紋卡片
      (見警卷第39至45頁)存卷可證，堪信證人丁○○所述應為
      真實。被告2人前揭所辯，顯係顯係臨訟飾卸之詞，不足
      採信。
    2.況縱認被告丙○○並未實際毆打告訴人，惟按共同正犯，
      係共同實施犯罪行為之人，在共同意思範圍內，各自分擔
      犯罪行為之一部，相互利用他人之行為，以達其犯罪之目
      的，其成立不以全體均行參與實施犯罪構成要件之行為要
      件；參與犯罪構成要件之行為者，固為共同正犯；以自己
      共同犯罪之意思，參與犯罪構成要件以外之行為，或以自
      己共同犯罪之意思，事前同謀，而由其中一部分人實行犯
      罪之行為者，亦均應認為共同正犯，使之對於全部行為所
      發生之結果，負其責任，司法院大法官會議釋字第109號
      解釋意旨參照。被告丙○○與乙○○對於拉扯告訴人下車
      ，並強行將告訴人拉上丙○○所駕駛車輛之剝奪他人行動
      自由犯行仍居於支配、同謀之地位，自仍應認係共同正犯
      ，自應對於全部行為所發生之結果負責。
    3.至被告乙○○雖辯稱告訴人是自己下車，因告訴人的車被
      丙○○開走，所以自己上丙○○的車云云。然告訴人於尚
      未下車，僅將車窗搖下之際，即遭被告乙○○自車窗外以
      拳頭毆打臉部、頭部，已如前述，而告訴人於案發時已經
      40餘歲，年齡、身型均與被告2人有相當之差距，被告2人
      均為30餘歲年輕人，身強體壯，與告訴人有人數、體力上
      之優勢，告訴人遭逢此情，衡情內心已恐懼至極，倘非經
      乙○○、丙○○強行拉扯，如何可能自行下車，並自行上
      丙○○原所駕駛車輛，陷自己於隨時可能危及身體、生命
      安全之不利狀態中，被告乙○○所辯，顯與常理有違，而
      無足採。從而，被告2人上開共同剝奪他人行動自由之事
      證亦屬明確，堪以認定。
(二)關於損壞他人物品罪部分：
    被告丙○○上開損壞告訴人丁○○所有車牌號碼7536-NH號
    自小客車之犯罪事實，業據被告丙○○於本院審理時坦認不
    諱，核與證人即被害人丁○○於偵訊及本院審理時證述情節
    相符，此外，並有上開車輛損壞照片4張(見偵查卷第23至24
    頁)、估價單10張 (見本院卷第51至60頁)在卷可參，被告丙○○之自白核與事實相符，應堪採信。
(三)綜上所述，被告2人上開就剝奪他人行動自由犯行部分所辯
    均屬事後圖卸責之詞，無足採信，本案事證明確，被告2人
    犯行均堪以認定，均應予依法論科。
三、論罪科刑之理由：
(一)按刑法第302條之妨害自由罪，原包括私禁及以其他非法方
    法剝奪人之行動自由而言，所謂非法方法，當包括強暴脅迫
    等情事在內；又刑法第302條第1項之妨害自由罪，原以強暴
    、脅迫為構成要件，其因而致普通傷害，乃強暴、脅迫當然
    之結果，除另有傷害故意外，仍祇成立該條項之罪，無同法
    第277條第1項之適用，最高法院著有74年臺上字第3404號、
    30年上字第3701號判例、94年度臺上字第4781號判決意旨參
    照。被告丙○○、乙○○2人共同毆打、強拉丁○○下車，
    並將之拉上渠等所駕駛車輛，剝奪丁○○之行動自由，應係
    包含於妨害自由之同一犯意中接續實施，雖合於刑法第304
    條強制罪之構成要件，惟此動作應視為以非法方法剝奪行動
    自由之部分行為，應依刑法第302條第1項論處，不另論罪；
    又告訴人所受傷害，乃實施強暴之當然結果，揆諸前揭判例
    ，亦不另論傷害罪，公訴人認為被告2人係另行起意為傷害
    行為，尚犯有刑法第277條第1項傷害罪，容有未洽。
(二)核被告丙○○、乙○○上揭所為，均係犯刑法第302條第1項
    剝奪他人行動自由罪，被告丙○○就損壞告訴人車輛部分，
    另犯同法第354條毀損他人物品罪。被告2人間就上揭剝奪他
    人行動自由犯行，有犯意聯絡及行為分擔，為共同正犯。被
    告丙○○所犯上開2罪，犯意各別，行為互殊，應予分論併
    罰。
(三)爰審酌被告2人與告訴人互不相識，僅因行車糾紛，剝奪告
    訴人人身自由，毆打告訴人成傷，造成告訴人內心之無限恐
    懼，視他人之尊嚴如無物，目無法紀，嚴重損害社會公安，
    又被告丙○○將告訴人上開車輛駛至斜坡，未熄火而讓該車
    輛前進後順勢滑落山崖，造成該車車頭鈑金凹陷、內部多處
    零件嚴重損壞，心態可議，行為惡劣，且其2人犯後就妨害
    自由部分猶砌詞狡卸，就告訴人所受傷害、車輛損壞部分，
    猶未與告訴人達成和解，犯罪後態度均不佳，毫無悔意等一
    切情狀，分別量處如主文所示之刑，並就被告丙○○部份定
    其應執行之刑，暨均諭知易科罰金之折算標準，以示懲儆。
    至於公訴人於本院審理時就被告2人所犯剝奪他人行動自由
    部分，雖分別具體求處有期徒刑2年，惟本院衡酌被告2人剝
    奪告訴人行動自由之時間尚屬短暫，且告訴人所受傷勢亦非
    嚴重，認均量處如主文所示之刑已足資懲儆，公訴人之求刑
    尚嫌過重，併此說明。
四、應適用之法條：
    依刑事訴訟法第299條第1項前段，刑法第28條、第302條第1
    項、第354條、第41條第1項前段、第51條第5款，刑法施行
    法第1條之1第1項、第2項前段，判決如主文。
本案經檢察官甲○○到庭執行職務。
中    華    民    國    97    年    10    月    2     日
                  刑事第四庭審判長法  官  唐光義
                                  法  官  郭妙俐
                                  法  官  簡芳潔
以上正本證明與原本無異。
如不服本判決，應於收受送達後10日內向本院提出上訴書狀（應
敘述具體理由並附繕本）。
上訴書如未敘述理由，應於上訴期間屆滿後20日內補提理由書於
本院。
                                  書記官  呂苗澂
中    華    民    國    97    年    10    月    2     日
附錄論罪科刑法條全文：
中華民國刑法第302條
私行拘禁或以其他非法方法，剝奪人之行動自由者，處5年以下
有期徒刑、拘役或3百元以下罰金。
因而致人於死者，處無期徒刑或7年以上有期徒刑，致重傷者，
處3年以上10年以下有期徒刑。
第 1 項之未遂犯罰之。
中華民國刑法第354條
毀棄、損壞前二條以外之他人之物或致令不堪用，足以生損害於
公眾或他人者，處2年以下有期徒刑、拘役或5百元以下罰金。


司法院資訊處製作；財團法人民間司法改革基金會備份。
